台灣基隆地方法院刑事判決　　　　　　　　　　　　　八十九年度訴字第二八九號
　　公　訴　人　台灣基隆地方法院檢察署檢察官
　　被　　　告　戊○○
　　選任辯護人　邱創舜
　　被　　　告　甲○○
　　選任辯護人　葉大慧
　　被　　　告　乙○○
　　選任辯護人　林聖彬
　　被　　　告　己○○
右列被告等因違反貪污治罪條例等案件，經檢察官提起公訴（八十八年度偵字第六Ｏ
七九號），本院判決如左：
    主      文
戊○○連續意圖為自己不法之所有，而侵占對於業務上所持有之物，處有期徒刑壹年
；緩刑伍年。
甲○○共同行使從事業務之人，明知為不實之事項，而登載於其業務上作成之文書，
足以生損害於公眾，處有期徒刑陸月；如易科罰金，以佰元折算壹日；緩刑肆年。
乙○○共同行使從事業務之人，明知為不實之事項，而登載於其業務上作成之文書，
足以生損害於公眾，處有期徒刑肆月；如易科罰金，以佰元折算壹日；緩刑參年。
己○○共同行使從事業務之人，明知為不實之事項，而登載於其業務上作成之文書，
足以生損害於公眾，處有期徒刑月；如易科罰金，以佰元折算壹日；緩刑貳年。
    事      實
一、戊○○自民國八十七年五月間起，任職台北縣金山地區農會（下稱金山農會）辦
    事員（已於八十八年四月底辭職）；甲○○、乙○○、己○○分別為金山農會之
    總幹事、信用部主任及辦事員，均為從事業務之人。八十七年五月間，戊○○擔
    任金山農會信用部第九號櫃員期間，辦理中央銀行委託代理國庫支票之台灣銀行
    板橋分行轉託代理金山鄉庫經收台北縣各項國稅款、國市共分稅款（下稱代收稅
    款）暨列帳等業務時，竟為分期償還金山農會之貸款八百五十萬元，並為修建祖
    墳，而意圖為自己不法之所有，基於概括之犯意，利用其承辦該代收稅款之機會
    ，將其所經收，及金山農會其他不知情之櫃檯人員劉文華、蔡靜維、周建宏所經
    收之代收稅款，有關汽機車燃料使用費部分（下稱燃料費）五十筆及綜合所得稅
    部分二筆，合計五十二筆，共新台幣（下同）三十四萬一千五百十一元，未依「
    鄉鎮市公庫實務手冊」（台灣銀行公庫部編印）之規定，於收款當日結計清楚，
    並列帳繳交公庫帳戶，擅自將之挪為私用，而連續侵占入己；復為掩飾犯行，並
    將民眾持以繳款之繳款書上「銷號聯」及「存查聯」隱匿不報。迨於八十七年十
    月間，因台灣省公路局台北區監理所基隆監理站（下稱基隆監理站）電洽金山農
    會，詢問為何有驗車之民眾向該監理站反應，已至金山農會繳畢燃料稅，監理站
    卻未收到銷號聯一事，雖金山鄉農會未予追查，然戊○○恐其犯行事發，而向其
    同事及親友借款填補部分侵占之款項，惟因前所隱匿未報之繳款書銷號聯、存查
    聯上所蓋收稅章之日期戳記，與列帳解繳日期不符，戊○○竟於八十七年十月二
    十六日、二十七日、二十八日、三十日等四日，以其本人業務上所持有編號ＯＯ
    一收稅章，在原已由其本人及劉文華、蔡靜維、周建宏蓋上收稅章日期戳記之五
    十二筆代收稅款銷號聯及存查聯上，以八十七年十月二十六日、二十七日、二十
    八日、三十日等不實之日期戳記，重覆加蓋，變造該私文書之內容，並核章收訖
    ，且於各該日期，逕送當時不知情之金山鄉農會辦事員己○○、僱員郭秋霞接辦
    後續作業，由其等將前開遲延解繳且經竄改經收日期之繳款書銷號聯，連同「行
    庫代收汽車燃料費日報表代轉帳收入傳票」，分送各該監理處所及財政部台灣省
    北區國稅局淡水稽徵所、基隆市分局等單位，據以辦理銷號；至經竄改繳款書之
    存查聯，則由金山鄉農會併卷備查，足以生損害於各稅捐稽徵機關、劉文華、蔡
    靜維、周建宏及納稅人之權益。嗣於八十七年十月間，又因台北縣金山鄉金包里
    交通企業有限公司負責人彭美燕，前往基隆監理站，辦理大貨車之驗車手續時，
    竟遭承辦人王明媯以積欠燃料費為由駁回，俟彭美燕出示金山農會經收之燃料費
    繳款書收執聯，始准完驗。因多次有驗車人反應相同情形，王明媯因此生疑；迨
    於八十七年十月底，王明媯收到金山農會所送交包括金包里公司在內之燃料稅繳
    款書銷號聯，發現每筆均重複加蓋收稅章之日期戳記，經報告上級後，基隆監理
    站隨即於八十七年十一月二十日，發函台北縣金山農會，請金山農會查明回覆，
    並副知台灣銀行板橋分行；惟金山農會於八十七年十一月二十四日收文後，該農
    會總幹事甲○○、信用部主任乙○○及代收稅款之主辦己○○，明知戊○○侵占
    代收稅款之事實，唯恐損及農會之信用及引發金融風暴，經協議後，由己○○以
    「確為稅印螺絲鬆動造成日期異動」之不實理由，登載於己○○業務上所作成之
    函稿，經乙○○核閱，甲○○決行，於八十七年十二月十六日，以金山農會金農
    信字第三五三九號函覆基隆監理站，並副知台灣銀行板橋分行，足以生損害於基
    隆監理站管理汽車燃料費之正確性。
二、案經台北縣調查站移送台灣基隆地方法院檢察署檢察官偵查起訴。
    理      由
一、心證形成
１、被告之辯解
Ａ、訊據被告戊○○、甲○○矢口否認其有右揭犯行，被告戊○○辯稱：其係將自己
    收取，及各個櫃員收取後交付其持有之燃料費、綜合所得稅款忘記記帳，並將繳
    款書之存查聯遺忘在抽屜內，僅係遲延交還，並未侵占；而繳款書收稅章日期戳
    記重複加蓋，對繳款書內容並無任何增減，顯非變造云云；被告甲○○則辯稱：
    其為金山農會總幹事；惟代收稅款等業務，其分層負責是由主管部門即信用部主
    任核定，並不經過總幹事，即非總幹事業務範圍。其事先並不知被告戊○○有侵
    占公款一事；八十九年十二月二日，台灣銀行板橋分行丁○○至金山農會查核時
    ，其亦不在場；並且，其因不甚瞭解實情，故僅要求被告己○○於函覆基隆監理
    站之函稿上，回覆「可能為稅印螺絲鬆動」，後被告乙○○擅自將之改回「確為
    稅印螺絲鬆動」，故其並未登載不實內容云云。
Ｂ、訊據被告乙○○、己○○，對於右揭事實部分固坦承不諱；惟被告乙○○仍辯稱
    ：以不實公文函覆，是為避免金融風暴之不得已行為，惟被告己○○仍辯稱：其
    僅為金山鄉農會辦事員，係依其上級主管即被告乙○○及甲○○之職務命令所抄
    寫，並非基於個人之意思為表示，應無責任云云。
２、認定之依據
Ａ、被告戊○○部分
    經查：被告戊○○挪用公款、重複加蓋繳款書收稅章日期戳記，及其於八十七年
    十月間，向親友借款補足侵占款項等情，迭據被告戊○○於調查站及偵查中坦承
    不諱，並於審理中坦承因一時急需而挪用，距離台灣銀行板橋分行查核前一個月
    ，已向主管認錯，現已全額補足等語（八十九年五月二十六日訊問筆錄），核與
    證人即金山鄉農會稽核股股長楊勝章證稱：該農會於八十八年一月三十日，為被
    告戊○○挪用公款一事召開業務研討會時，被告戊○○當時即向與會主管承認確
    有挪用公款之情事，並已於八十七年十月間，全數補回等情相符。其次，被告戊○○於偵查中供稱：其於八十七年十月間，惟恐其犯行遭農會發現，向其同事及
    親友借款填補部分侵占之款項等情，亦核與證人林東松到庭證稱：被告戊○○確
    於八十七年十月三十日，向其借款十六萬元等語相符。衡情，被告戊○○若無侵
    占之犯行，何必於犯行尚未被察覺前，即向主管坦承犯行？若非為填補侵占款項
    ，何必向證人借款？復次，若其係將稅款置於抽屜，忘記做帳，當偶然發現後，
    理應一次全部補辦代收程序，將該遺忘辦理之稅款一次解繳，並於該存查聯上同
    時加蓋補辦當日之日期戳章；然則，重覆加蓋收稅章之五十二筆繳款書，其代收
    日期戳記有八十七年十月二十六日、二十七日、二十八日、三十日共四日；若謂
    被告分四次偶然地發現該遺忘在抽屜之稅款及存查聯，顯然有違常情。此外，復
    有金山地區農會八十八年度各部門主管業務研討會紀錄、被告戊○○悔過書、自
    白書、重覆蓋日期戳章之繳款書銷號聯之影本各一紙在卷可稽，顯見被告事後翻
    異前詞，係卸責之詞，不足採信；其於偵查中及審理中自白挪用代收稅款及重覆
    加蓋收稅章等情，核與事實相符，堪予採信。
Ｂ、被告甲○○部分
    經查：被告甲○○辯稱：其於台灣銀行板橋分行至金山鄉農會查核時，其並不在
    場乙節，固經證人即台灣銀行板橋分行查核人員丁○○到庭證稱：當日，被告甲○○有到場，介紹完與會人員後，隨即離席等語。惟查：證人丁○○於調查站時
    ，即已供稱其與甲○○、乙○○、丙○○及另一位信用部股長闢室查閱，當場認
    定戊○○確有塗改收稅章戳日期及挪用經手代收稅款之情事等語（偵查卷第二十
    七頁）；準此，被告甲○○所辯不在場云云，已不可信。何況，被告甲○○當日
    縱未在場參與全程，亦不能因此推論其不知被告戊○○侵占代收稅款一事，蓋被
    告甲○○為金山農會之總幹事，金山農會信用部主任即被告乙○○有參與八十七
    年十二月二日台灣銀行板橋分行之查核過程，並當場認定被告戊○○確有塗改收
    稅章戳日期、挪用經手代收稅款之情事，且表示被告戊○○亦已向被告乙○○坦
    承等情，業經證人即台灣銀行板橋分行查核人員丁○○於調查站供稱在卷；而被
    告乙○○於事後確有將被告戊○○挪用稅款、塗改戳章日期等情，告知被告甲○○乙節，亦經被告甲○○於調查站供明屬實；其次，被告乙○○於調查站供稱：
    其於八十七年十一月間，接獲基隆監理站來函詢問繳款書重複加蓋收稅章一事，
    即與被告甲○○就此詢問被告戊○○，被告戊○○辯稱為收稅章之螺絲鬆動所致
    ，惟其等按章戳日期、顏色判斷，並不以為然等語，足認被告甲○○及乙○○皆
    已知曉並非因收稅章螺絲鬆動所致，並非不知。復次，金山鄉農會信用部於八十
    八年一月十九日，就「請處理櫃員戊○○挪用稅款由」之簽呈中，說明被告戊○○挪用稅款乙節，經調查確定，惟經該農會各級人員會商結果，為怕影響農會業
    務及信譽受損，認仍以稅印螺絲鬆動為由函覆，而該稅款雖已補足，但已違反信
    用部員工誠信原則，應移請稽核及人事部辦理，復有農會總幹事即被告甲○○之
    蓋章，此有簽呈及金山地區農會八十八年度各部門主管業務研討會紀錄影本各乙
    份附卷可憑，足認被告甲○○前已知情被告戊○○挪用稅款等情甚明。何況，「
    可能」為螺絲鬆動改為「確為」螺絲鬆動，是官長商量後所改，亦即甲○○指示
    更改等情，已經據被告己○○於本院調查中供明（八十九年五月二十六日訊問筆
    錄、被告己○○答辯狀）；被告乙○○、甲○○及其他主管協商，才以被告戊○○所堅稱之戳章螺絲鬆動為由，向證人即台灣銀行板橋分行丁○○、丙○○說明
    ；為免影響農會營運，造成擠兌，才以此理由函覆相關單位等情，並據同案被告
    乙○○於調查站調查中說明綦詳（偵查卷第七十九頁反面至第八十頁反面）；該
    項函覆原稿係被告乙○○所寫草稿，本為「確為」螺絲鬆動，經被告甲○○改為
    「可能」螺絲鬆動，被告乙○○表示不妥，如再查下去，會對農會造成傷害，被
    告甲○○才接受被告乙○○之建議等情，固經被告甲○○於調查站調查中供明（
    偵查卷第九十一頁反面至第九十二頁）；惟被告己○○依被告乙○○所擬草稿草
    擬「可能」為螺絲鬆動，經乙○○蓋章後，被告甲○○即通知被告乙○○、己○○到其辦公室，要將「可能」改為「確為」等情，亦經被告己○○於調查站調查
    中供明（偵查卷第九十六頁）；是以無論「可能」或「確為」，均指不實之事項
    即螺絲鬆動乙節，被告甲○○均知之甚詳，自不能以「可能」或「確為」之爭議
    ，即思脫免其罪責。申言之，不論於函稿上以「可能」或「確為」稅印章螺絲鬆
    動，其既已明知被告戊○○挪用稅款，則無損於登載不實內容之認定，是被告甲○○辯稱其不知被告戊○○侵占稅款乙節，顯係卸責之詞，不以採信。
Ｃ、被告乙○○及己○○部分
    經查：其等之自白，既互核一致，並核與被告戊○○供述其於台灣銀行板橋分行
    至金山農會查核前，已向被告乙○○坦承侵占稅款之犯行等情相符，足認其等自
    白與事實相符，堪予採信。其次，被告乙○○辯稱：以不實公文函覆，是為避免
    金融風暴之不得已行為云云；固然情有可原，惟仍於法不容，僅得作為量刑之參
    考而已，並非法定免責之事由。至於被告己○○辯稱：其係依其上級主管即被告
    乙○○及甲○○之職務命令所抄寫云云。惟按依所屬上級公務員命令之職務上行
    為，不罰。但明知命令違法者，不在此限，刑法第二十一條第二項定有明文。換
    言之，該阻卻違法事由要件有三：一、須依上級公務員之命令，二、限於職務上
    之行為，三、非明知該命令違法。惟查：如後所述，各級農會為具法人地位之職
    業團體，並非公務機關或公營事業機關，被告己○○、乙○○及甲○○三人並非
    公務員。是以即便被告己○○係遵從上級主管之命令，因該農會信用部主任即被
    告林榮昇非公務員，自不具備第一要件；又其明知被告戊○○有侵占代收稅款之
    事實，為其於偵查中及審理中所自承，當亦明知業務上作成之文書所登載之內容
    不實，亦即明知上級主管之命令違法，自不能援據刑法第二十一條第二項之規定
    ，而主張免責。
Ｄ、此外，復有鄉鎮（市）公庫實務手冊一冊（偵查卷第一六七頁以下）、基隆監理
    站北監基字第八七二七七七三號函影本一紙（偵查卷第七十頁、第八十二頁）、
    金山農會北金農信字第三五三九號函及其原稿各一紙（偵查卷第三十頁至第三十
    一頁、第九十九頁、第一七三頁至第一七六頁）附卷可憑。綜上，本件事證明確
    ，被告之犯行洵堪認定。
二、所犯法條
１、並無貪污治罪條例之適用──農會櫃檯職員並非公務員，亦非「受公務機關委託
    承辦公務之人」
Ａ、金山農會未受「公務機關」委託
    貪污治罪例處罰之主體，為依據法令從事公務之人員，及受公務機關委託承辦公
    務之人，該條例第二條定有明文。按因農會係農民自行組織之團體，而非公務機
    關，其職員不能認係刑法第十條第二項所稱之公務員（最高法院四十三年台字第
    五十五號判例可資參照）；被告戊○○為金山鄉農會之職員，自非依法令從事公
    務之人員。所餘應予審究者，為其是否為該條例第二條後段之「受公務機關委託
     承辦公務之人」。本件金山鄉農會信用部係辦理中央銀行委託代理國庫支票之
    台灣銀行板橋分行轉託代理金山鄉庫經收台北縣各項國稅款、國市共分稅款（下
    稱代收稅款）暨列帳等業務，亦即委託金山鄉農會信用部辦理該項業務者，係台
    灣銀行板橋分行，而台灣銀行板橋分行並非公務機關。是以金山農會並未受「公
    務機關」之委託。
Ｂ、被告戊○○僅係「行政助手」
    按貪污治罪條例之立法意旨，認「受公務機關委託承辦公務之人」，因受公務機
    關委託，致取得執行該項公務之權力與公務員無殊，故貪污治罪條例為達嚴懲貪
    污、澄清吏治之目的，將此類人員一併規定為適用之對象，亦即受委任之私法人
    或團體，須因受委任而具有公務上之權力始可。換言之，即公法學理上所稱之「
    委託行使公權力」。而「受委託行使公權力」有三大特徵：一是公權力，亦即該
    業務領域具有規制性目的；二是須受委託人直接作成決定；三是其係私人而且是
    以自己名義所為。其與「委託行使公權力」之概念易相混淆者，為「行政助手」
    （或「行政輔助人」）之概念。「行政助手」並無獨立之判斷權限，而係單純協
    助行政機關處理行政事務。經查：本件燃料費繳款書之核定為基隆監理站，被告
    戊○○僅為單純代收該款項，雖以金山鄉農會名義收款，並有代表其名義之編號
    ＯＯ一收稅章，但燃料費之核定並非其直接作成決定，亦即其無獨立判斷之權限
    ，並無任何行政高權之行使，故應僅為行政助手。從而，被告戊○○代收燃料費
    之行為，應非「受委託行使公權力」，亦即非貪污治罪條例「受公務機關委託承
    辦公務之人」，自無該條例之適用，先予敘明。論者或謂其因受公務機關之委託
    ，而有權限代收公款，自係受委託行使公權力云云；惟查：「受委託」與「行使
    公權力」係二不同之概念，前者係基於委任契約，而視其委託內容為公法行為或
    私法行為，而為公法上之行政契約或民法上之委任契約；後者則係委託之內容。
    是故金山鄉農會櫃檯職員有權、有機會代收燃料費，係基於該委任契約；至於受
    委託之內容是否為行使公權力之行為，則屬另一問題，不應混為一談。綜上二點
    所析，被告戊○○所犯部分應無貪污治罪條例之適用。
２、重複加蓋日期戳章屬於「變造私文書」
    按燃料費繳款書上之日期戳章，表示收受款項之日期，有一定之意思表示，自屬
    文書。惟於已蓋有日期戳章之繳款書上，重複加蓋新日期戳章，自屬不變更原有
    繳款書之本質，僅就其日期內容有所更改，為變造文書之行為，並非偽造文書之
    行為。次按因農會職員非刑法第十條第二項所稱之公務員，已如前述，被告戊○○所制作之文書自非公文書，應屬私文書無疑。
３、登載不實內容於業務上作成之文書
Ａ、被告林榮昇為金山鄉信用部主任，被告己○○為負責辦理公庫存款業務之辦事員
    ，且負責核對每日農會代收公庫稅款之件數及金額，是否與日報表相符，以及保
    管代收稅款存查聯之業務，為被告所自承，應堪信為真，為從事業務之人。準此
    觀之，就基隆監理站於八十七年十一月二十日，以八七北監基字第八七二七七七
    三號函，詢問燃料費繳款書重覆加蓋代收章一事，所為之函覆，自為其二人業務
    上執掌之範圍，其就函覆內容所作成之文書，自屬業務上所作成之文書。其為不
    實內容之登載，為登載不實事項於業務上作成之文書罪無訛。
Ｂ、被告甲○○為金山鄉農會總幹事，查依「台北縣金山地區農會信用部業務分層負
    責明細表」第二十二頁所載代收稅款業務項目，代收稅款業務之管理與連繫，其
    分層負責劃分由主管部門，亦即信用部主任核定，而未達總幹事，此有金山地區
    農會員工經辦業務職掌一覽表附卷可參。換言之，本案代收稅款之業務之連繫，
    並不屬於總幹事之業務範圍。按所謂業務上所作成文書，仍需以是否為其業務範
    圍為斷；若非屬其業務範圍，所出具之文書，仍非業務上文書。從而，本件被告
    甲○○雖以其名義作成內容不實之文書，仍非業務上作成之文書。
４、所犯罪名
Ａ、核被告戊○○所為，係犯刑法第三百三十六條第二項之業務侵占罪及刑法第二百
    十六條、第二百十條之行使變造私文書罪。核被告甲○○、乙○○及己○○所為
    ，均係犯刑法第二百十六條、第二百十五條之行使業務上文書登載不實罪。公訴
    意旨認被告戊○○應依貪污治罪條例第四條第一項第一款之侵占公有財物罪及刑
    法第二百十六條、第二百十一條之行使變造公文書罪，應有誤會，已如前述；惟
    其基本事實相同，其起訴法條應予變更。上開刑法二百十五條之之規範主體，原
    限於從事業務之具有特定身分之人；代收稅款業務之管理與連繫，雖非總幹事即
    被告林振盛之業務範圍，亦即其並非具有上列特定身分之人，然其與被告林榮昇
    與己○○共同實施該行為，依刑法第三十一條第一項之規定，仍應以共犯論。被
    告甲○○、乙○○及己○○三人之間，具有犯意之聯絡及行為之分擔，皆為共同
    正犯。次按被告戊○○變造該燃料費繳款書上之收稅章日期後，送交被告賴鴻員
    及僱員郭秋霞接辦後續作業，進而行使變造私文書之高度行為；以及甲○○、乙○○及己○○三人作成不實私文書一低度行為後，進而函覆行使之高度行為；其
    低度行為均應為行使之高度行為所吸收，不另論罪。被告戊○○先後多次業務侵
    占之行為，時間緊接，觸犯構成要件相同之罪名，顯係基於概括犯意為之，為連
    續犯，應以一罪論，並加重其刑。被告戊○○所犯上開兩罪間，有方法、結果之
    牽連關係，為牽連犯，應從較重之業務侵占罪處斷。被告戊○○既未適用貪污治
    罪條例，自不發生偵查中自白減輕其刑之問題，僅得為量刑之參考而已，併予指
    明。末按自首以對於未發覺之罪投案而受裁判為要件，至其方式雖不限於自行投
    案，即託人代理自首或向非偵查機關請其轉送，亦無不可，但須有向該管司法機
    關自承犯罪而受裁判之事實，始生效力，若於犯罪後，僅向被害人或非有偵查犯
    罪職務之公務員陳述自己犯罪之事實，而無受裁判之表示，即與自首之條件不符
    ，最高法院五十年台上字第六五號可資參照。查被告戊○○雖於未發覺其犯罪前
    ，已向其上級主管坦承，仍不符自首之要件，並無減刑之問題，仍屬量刑之參考
    而已，亦併予指明。
三、違憲審查
    按刑事立法上之「法益原則」要求任何行為要加以犯罪化，必因其法益受到侵害
    或危險。蓋刑事立法之核心，在於其所保護之法益。刑法之任務，在於法益之保
    護。無法益保護，無刑法可言；亦即無法益受到侵害或危險，則無施以刑罰之必
    要。行為如未造成「法益侵害」或「法益危險」，則無將之犯罪化之必要。在法
    益侵害，為實害犯；在法益危險，為危險犯。再者，法益本身依其價值評價之強
    度，而呈現法益位階。生命、身體、自由、名譽、財產五者，按其順序，而高低
    位階化。生命法益最高，其次身體法益，其次自由法益，其次名譽法益，而財產
    法益最低。此五種傳統法益，稱之為「個人法益」。至於個人法益以外之「一般
    法益」或「團體法益」，亦必須其與個人法益具有關連性者，始得為刑法所保護
    之法益。預備犯乃危險犯，亦即行為人之預備行為造成法益危險，雖未至著手，
    即未至法益侵害，亦立法加以犯罪化。查其原因無他，以其對最高位階之生命法
    益造成危險，例如刑法之有預備殺人罪、預備強盜罪、預備擄人勒贖罪，均因其
    故意行為已造成「生命」法益之危險；否則，各該罪即無設預備犯之必要。如係
    單純對身體、自由、名譽、財產等法益危險之故意行為，並未加以犯罪化而設預
    備犯。蓋法益之功能，在刑法上有二：一為決定刑罰必要性；二為使得處刑合理
    性。前者，有法益保護之必要性，始得加以犯罪化；後者，其法定刑之刑罰種類
    及其刑度輕重，必須與其所保護之法益具有相當性。有「入刑化」之必要時，始
    得賦予該刑種；具有相當性時，始得為該級刑度之訂定。申言之，必須與其法益
    位階為合理而相當之規範，以免產生不合理之法定刑。依前者，可以導出一基本
    刑事立法原則，即「無法益損害，即無刑罰」原則。否則，立法者任意行使其刑
    罰權之結果，勢必使得刑事法充斥無法益之犯罪。如此，隨意加以犯罪化，輕易
    動用刑罰，實與刑罰「最後手段原則」有違。
１、經查：偽造、變造文書各罪，傳統法益論者認為侵害社會法益，惟新法益論者認
    為社會法益抽象而難以理解，故依一般法益之觀點加以審查，以察其與個人法益
    有關連性。單純偽造或變造文書而未行使，並不足以對個人法益造成任何侵害，
    亦即單純偽造或變造之行為並無法益危險存在，而予以犯罪化，欠缺合理性，並
    不足取。其次，偽造或變造後進而行使之行為，論者推衍所及者，或為詐財，或
    為騙色，對於他人之身體、自由、名譽或財產，或造成侵害，或造成危險。不過
    ，依司法實務經驗觀之，此類犯罪經常伴隨其他犯罪如詐欺等，常屬其他犯罪之
    方法行為；依其他犯罪而論處，已足以達成法益保護之目的，則行使偽造文書各
    罪之除罪化，似可加以考慮。綜上，依本案觀之，行使偽造私文書，不過個人法
    益之危險犯而已。
２、再者，貪污治罪條例立法目的在於達嚴懲貪污，澄清吏治之目標，則其處罰主體
    除該條例第二條前之「依據法令從事公務之人員」外，是否有必要包括該條例後
    段「受公務機開委託承辦公務之人」，誠有疑義。蓋從其嚴懲貪污，澄清吏治之
    立法目的觀之，應係基於公務員服務法第一條之規定，公務員須有「忠心努力」
    之義務，此即公務員之忠誠義務，此乃因公務員代表國家，且為保國家之衡久運
    作，當要求其品德操守，課予公務員較高度道德標準之義務。惟「受公務機開委
    託承辦公務之人」，亦即公法學理上之「受委託行使公權力之人」，究非真正具
    公務員資格，亦未享有公務員權利之人，課予其具有高度道德標準之公務員忠誠
    義務，進而捨普通刑法之適用，而依特別法貪污治罪條例科予重罪，似有未洽。
    論者或謂「受公務機開委託承辦公務之人」，因受公務機關之委託，而致有處理
    此項公務，執行公權力之權限云云；惟本院認此問題首應釐清者，為貪污治罪條
    例立法之目的，在於嚴懲所有有機會接觸到公家機關財產者，而侵害國家之財產
    法益者，亦或側重於公務員違反其忠誠義務，而有敗壞國家吏治清廉形象，本院
    基於「嚴懲貪污，澄清吏治」之立法目的考量，傾向於後者。蓋基於憲法第七條
    之平等原則，等則等之，不等則不等之，相同犯罪行為，捨普通刑法另依特別法
    處罰，應有其立法政策之考量，而貪污治罪條例乃在為澄清吏治，而課予違反忠
    誠義務之公務員，較重之刑。惟非公務員之人，即便有侵害國家之財產法益，因
    其與未受公務機關委託之一般民眾相同，並未另負公務員之忠誠義務，自應同以
    普通刑法處罰已足，將之立於公務員之高道德標準，似有違平等原則，且與貪污
    治罪條例之立法目的有違。退而言之，即便認以「受公務機開委託承辦公務之人
    」為處罰主體，無違憲之虞，惟亦應限縮於受委託之內容係「行使公權力」，亦
    即有行政高權作用，而非僅一般「行政助手」，蓋「行政助手」實際上無任何公
    權力之行使，純為行政機關之助手、工具，無獨立判斷權限，立於一般非公務員
    之民眾，單純處理私法行為之地位，論以貪污治罪條例，有違平等原則，和貪污
    治罪條例立法目的相悖；何況，本條例之罪常課予特別法之超重刑（第四條），
    造成輕罪而重罰，其罪與刑不相當，亦有違罪刑相當原則。
四、刑罰裁量
    次按刑事司法上之「罪刑相當原則」要求法官在量刑時，應依法益之位階，重所
    當重，輕所當輕，必使罪得其刑而刑當其罪；不得重罪而輕判，或輕罪而重判；
    期使責任與刑罰得以相適應，而具有相當性。地藏十輪經（第三卷）云：「若犯
    重罪，應重治罰；若犯中罪，應中治罰；若犯輕罪，應輕治罰；令其慚愧，懺悔
    所犯。」其此之謂也！為此，本院審被告之品行、生活狀況、智識程度、犯罪之
    動機、目的、犯罪所生之危害、犯後之態度等一切情狀之後，再斟酌拘役並無教
    化功能，乃不具實益之刑罰種類，立法上以廢除為宜，以資符合自由刑單一化之
    要求；六月以下之短期自由刑，既難有教化作用，又易使受刑人感染惡習，除非
    被告有受其執行之特殊必要，否則尚無宣告之必要；如其宣告，應以緩刑或易科
    罰金而調和之等情，復特別考量被告戊○○侵占該燃料費金額不多，且已全額補
    回；又被告己○○、林榮昇及林振盛三人，雖於業務上登載不實之內容，惟係出
    於考量被告戊○○業將侵占公款補回，並已內部處分令其自動離職，此外，為免
    引起民眾恐慌致生金融風暴，多方利害相較下，始為該不實內容之登載，惡性尚
    輕，所造成之損害亦甚輕徵，認為分別量處如主文所示之自由刑，已足使其罪刑
    相當，爰宣告之，以示儆懲，並就依被告己○○、林榮昇及林振盛三人部分，依
    修正刑法而諭知易科罰金之折算標準。本院認被告戊○○所犯非貪污治罪條例之
    罪，被告甲○○惡性尚輕，復無前科，檢察官各具體求刑六年、八月，尚嫌過苛
    ；惟就被告乙○○、己○○分別求刑四月、三月，應屬相當，併予指明。末查被
    告均未曾受有期徒刑以上刑之宣告，有本院被告全國前案紀錄表在卷可按；其因
    一時失慮致罹刑章，經此程序之教訓，應已知所警惕，信無再犯之虞，本院因認
    前開宣告之刑，以暫不執行為適當，併予宣告如主文所示二年至五年之緩刑，以
    啟自新。
五、據上論斷，依刑事訴訟法第二百九十九條前段、第三百條、刑法第二十八條、第
    三十一條第一項、第五十六條、第三百三十六條第二項、第二百十六條、第二百
    十條、第二百十五條、第五十五條、第四十一條第一項前段、第七十四條第一款
    、罰金罰鍰提高標準條例第一條前段、第二條，判決如主文。
本案經檢察官熊南彰到庭執行職務。
中      華      民      國    九十一    年      八      月    二十八    日
                                    台灣基隆地方法院刑事庭
                                        法  官  陳  志  祥
右正本證明與原本無異。
如不服本判決，應於收受送達後十日內，向本院提出上訴狀，敘述上訴之理由，上訴
於台灣高等法院，並應按他造當事人之人數附具繕本。
中      華      民      國    九十一    年      八      月    二十八    日
                                        書記官  盧  鏡  合
附錄論罪法條：
刑法第二百十條：
偽造、變造私文書，足以生損害於公眾或他人者，處五年以下有期徒刑。
刑法第二百十五條：
從事業務之人，明知為不實之事項，而登載於其業務上作成之文書，足以生損害於公
眾或他人者，處三年以下有期徒刑、拘役或五百元以下罰金。
刑法第二百十六條：
行使第二百十條至第二百十五條之文書者，依偽造、變造文書或登載不實事項或使登
載不實事項之規定處斷。
刑法第三百三十六條第二項：
對於業務所持有之物，犯前條第一項之罪者，處六月以上五年以下有期徒刑，得併科
三千元以下罰金。
（罰金已依罰金罰鍰提高標準條例提高為十倍）
